臺灣高等法院刑事裁定
111年度毒抗字第192號
抗  告  人  
即  被  告  黃裕盛


                    （現於法務部○○○○○○○○附設勒戒處所觀察勒戒中）
上列抗告人因聲請施以強制戒治案件（聲請案號：臺灣新北地方
檢察署111年度聲戒字第27號、111年度毒偵緝字第35、36號），
不服臺灣新北地方法院中華民國111年2月7日裁定（111年度毒聲
字第131號），提起抗告，本院裁定如下：
    主  文
抗告駁回。                                              
    理  由
一、原裁定意旨略以：抗告人即被告甲○○因施用第二級毒品案件
    ，經臺灣新北地方法院（下稱原審法院）以110年度毒聲字
    第270號裁定送觀察、勒戒後，認有繼續施用毒品之傾向，
    有原審法院上開刑事裁定書、本院被告前案紀錄表、法務部
    ○○○○○○○○111年1月19日北所衛字第11113000110號函所附該
    所有無繼績施用毒品傾向證明書、有無繼續施用毒品傾向評
    估標準紀錄表各1份附卷可稽。是抗告人既有繼續施用毒品
    之傾向，檢察官聲請原審裁定令抗告人入戒治處所施以強制
    戒治，為有理由，爰依毒品危害防制條例第20條第2項後段
    、第3項之規定，裁定令抗告人入戒治處所施以強制戒治，
    其期間為6個月以上，至無繼續強制戒治之必要為止，但最
    長不得逾1年等語。　
二、抗告意旨略以：原裁定所依據之「有無繼續施用毒品傾向評
    估標準紀錄表」與抗告人是否有繼續施用毒品傾向之關聯性
    不明，且該表僅依心理醫生短短3至5分鐘之評估，及抗告人
    之前案紀錄，竟能斷定抗告人有繼續施用毒品傾向，實在太
    過武斷，有違立法意旨。又依修正後之新標準重新評估後，
    應屬刑法第2條第3項所稱之「保安處分之裁判確定後，未執
    行或執行未完畢，而法律有變更，不施以保安處分者，免其
    保安處分之執行。」檢察官應本於職權停止強制戒治之執行
    ，為此提起抗告等語。
三、按觀察、勒戒後，檢察官或少年法院（地方法院少年法庭）
    依據勒戒處所之陳報，認受觀察、勒戒人無繼續施用毒品傾
    向者，應即釋放，並為不起訴之處分或不付審理之裁定；認
    受觀察、勒戒人有繼續施用毒品傾向者，檢察官應聲請法院
    裁定或由少年法院（地方法院少年法庭）裁定令入戒治處所
    強制戒治，其期間為六個月以上，至無繼續強制戒治之必要
    為止，但最長不得逾一年，毒品危害防制條例第20條第2項
    定有明文。次按勒戒處所應注意受觀察、勒戒人在所情形，
    經醫師研判其有或無繼續施用毒品之傾向後，至遲應於觀察
    、勒戒期滿7日前，陳報該管檢察官或少年法院（庭），觀
    察勒戒處分執行條例第8條第1項亦定有明文。依據上開規定
    ，受觀察、勒戒人有無繼續施用毒品之傾向，應由醫師研判
    。而關於有無繼續施用毒品傾向之評估標準，法務部已於11
    0年3月26日函修頒布「有無繼續施用毒品傾向評估標準評分
    說明手冊」、「有無繼續施用毒品傾向評估標準紀錄表」，
    上開評分說明手冊業已載明判定之原則：「受觀察勒戒人入
    所後，經過二週時間的觀察、勒戒，由處所及醫療人員依據
    其各項紀錄、資料及觀察勒戒期間之行為表現，加以評分。
    在勒戒人入所四至六週後，可再做一次評估以做必要之評分
    修正。每一大項皆有靜態因子與動態因子。先以靜態因子分
    數評分，靜態因子分數總分在60分（含）以上為『有繼續施
    用毒品傾向』；60分以下，與動態因子分數相加，如果總分
    在60分（含）以上，為『有繼續施用毒品傾向』」。是被告有
    無「繼續施用毒品傾向」，係依具體個案之臨床實務及相關
    事證等情綜合判定，有其相當之專業依據及標準，且涉及專
    門醫學，又衡酌強制戒治之目的，係為協助施用毒品者戒斷
    毒品之心癮及身癮所為之保安處分類型，而該評估標準係適
    用於每一位受觀察、勒戒處分之人，具一致性、普遍性、客
    觀性，倘其評估由形式上觀察，無擅斷或濫權等明顯不當之
    情事，法院宜予尊重。   
四、經查：
㈠、抗告人於民國109年4月6日22時25分為警採尿回溯96小時內某
    時，在不詳地點，以不詳方式，施用第二級毒品甲基安非他
    命1次，經依原審法院110年度毒聲字第270號裁定令入勒戒
    處所觀察、勒戒，於110年12月16日入法務部○○○○○○○○附設
    勒戒處所執行觀察、勒戒，嗣於觀察、勒戒期間，經勒戒處
    所人員依110年3月26日修正之新制評估標準，評分為：1.前
    科紀錄與行為表現合計為35分【靜態因子部分：毒品犯罪相
    關司法紀錄「8筆」(5分/筆，上限為10分，共計10分)、首
    次毒品犯罪年齡為「20歲以下」(計10分)、其他犯罪相關紀
    錄「6筆」(2分/筆，共計10分)、入所時尿液毒品檢驗為「
    一種毒品反應」(計5分)，合計為35分；動態因子部分，0分
    】。2.臨床評估合計為26分【靜態因子部分：多重毒品濫用
    為「無」(計0分)、合法物質濫用為「有，種類為菸」(計2
    分)、使用方式為「無注射使用」(計0分)、使用年數為「超
    過1年」(計10分)，合計為12分；動態因子部分：精神疾病
    經評定為schizophrenia(即精神分裂症，計10分)、臨床綜
    合評估(含病識感、動機、態度、就醫意願)評定為「中度」
    (計4分)，合計為14分】。3.社會穩定度合計為0分【靜態因
    子部分：工作為「全職工作，種類：清潔工」(計0分)、家
    人藥物濫用為「無」(計0分)，合計為0分；動態因子部分：
    入所後家人是否訪視為「有」(計0分)、出所後是否與家人
    同住為「是」(計0分)，合計為0分】。上開評分之總分合計
    為61分(靜態因子共計47分，動態因子共計14分)，經評定為
    「有繼續施用毒品傾向」等情，有本院被告前案紀錄表、法
    務部○○○○○○○○111年1月19日北所衛字第11113000110號函所
    附該所有無繼績施用毒品傾向證明書、有無繼續施用毒品傾
    向評估標準紀錄表附卷可憑（見本院卷第25至53頁、臺灣新
    北地方檢察署110年度毒偵緝字第35號卷第72、74頁）。
㈡、前述綜合判斷之結果，係該勒戒處所相關專業知識經驗人士
    於抗告人觀察、勒戒期間，依其本職學識就抗告人之前科紀
    錄與行為表現、臨床評估及社會穩定度等因素所為之綜合判
    斷，具有科學驗證所得之結論，且由形式上觀察，並無擅斷
    或濫權等明顯不當之情事，自得資為判斷被告有無繼續施用
    毒品傾向之證明。又毒品危害防制條例所規定之觀察、勒戒
    或強制戒治處分，其立法意旨在幫助施用毒品者戒除毒癮，
    該處分之性質非為懲戒行為人，而係為消滅行為人再次施用
    毒品之危險性，目的係在戒除行為人施用毒品身癮及心癮之
    措施，且強制戒治係導入療程之觀念，針對行為人將來之危
    險所為預防、矯治措施之保安處分，以達教化與治療之目的
    ，可謂刑罰之補充制度，從而毒品危害防制條例本身所規定
    之強制戒治等保安處分，雖兼具自由刑之性質，卻有刑罰不
    可替代之教化治療作用，是該條例第20條第2項，係屬強制
    規定，只需觀察、勒戒後，經評定受觀察、勒戒人有繼續施
    用毒品傾向者，檢察官即應聲請法院裁定令入戒治處所施以
    強制戒治。本件抗告人既有施用毒品之事實，並由原審法院
    裁定送勒戒處所執行觀察、勒戒後，經勒戒處所依個案之臨
    床實務及具體事證，專業評估判定抗告人為「有繼續施用毒
    品傾向」，尚未戒除毒癮，則為降低其再次施用毒品之危險
    性，自有依法施以強制戒治之必要。從而，原審法院適用新
    制評估標準，裁定抗告人令入戒治處所施以強制戒治，期間
    為6個月以上，至無繼續強制戒治之必要為止，但最長不得
    逾1年，於法並無不合。
㈢、抗告意旨雖以前詞置辯。惟查：
　1.司法實務或醫學臨床上，具有毒品前科紀錄者，或因長期有
    機會接觸毒品，或因欲藉由毒品作用暫時隔絕現實環境，其
    反覆性、繼續性再犯施用毒品犯行之機率，確實較沒有毒品
    前科者高，因此上開評估標準方會將勒戒人之前科紀錄列入
    重要之評分項目，且於評分說明手冊明訂：所謂毒品犯罪相
    關司法紀錄，不論其為吸食施打、運輸、販賣、持有毒品或
    其他罪名，凡觸犯毒品危害防制條例、原肅清煙毒條例、原
    麻醉藥品管理條例或管制藥品管理條例相關刑罰規定者均屬
    之，觀察勒戒、強制戒治及緩起訴後不起訴的紀錄也列入毒
    品相關犯罪紀錄項目範圍。況查，抗告人自民國88年起，即
    有多次因毒品危害防制條例案件，經法院裁定觀察勒戒、強
    制戒治、判處罪刑並執行之紀錄，有本院被告前案紀錄表在
    卷可參。而抗告人於上開期間屢經執行觀察勒戒、強制戒治
    及法院判處之罪刑後，仍反覆施用毒品之前科紀錄，恰符合
    上開經驗法則，可見上開評估標準將受勒戒人的前科紀錄做
    為重要評估依據，並無違法不當之處。且法務部新修正之「
    有無繼續施用毒品傾向評估標準」，已就其中「毒品犯罪相
    關司法紀錄」、「其他犯罪相關紀錄」設有計分上限，當無
    過度評價被告前科紀錄之虞。是抗告意旨認：原裁定所依據
    之評估標準與抗告人是否有繼續施用毒品傾向無關聯云云，
    洵屬無據。
　2.再者，評估之標準並非僅有前科紀錄，而係綜合考量受評估
    者之毒品犯罪相關司法紀錄、首次毒品犯罪年齡、其他犯罪
    相關紀錄、入所時尿液毒品檢驗、所內行為表現；物質使用
    行為、合法物質濫用、使用方式、使用年數、有無精神疾病
    共病及其工作、家庭等一切因素。評分之項目有其專業考量
    ，配分標準又合乎比例原則，具體對個案為評估時，有其相
    當之專業依據及標準，涉及專門醫學，且評估標準係適用於
    每一位受觀察、勒戒處分之人，具一致性、普遍性、客觀性
    。倘其評估由形式上觀察無擅斷或濫權等明顯不當之情事，
    法院宜予尊重。抗告意旨指稱醫師評估過於武斷，有違立法
    意旨云云，亦無足取。
　3.至抗告人引用刑法第2條第3項規定：處罰或保安處分之裁判
    確定後，未執行或執行未完畢，而法律有變更，不處罰其行
    為或不施以保安處分者，免其刑或保安處分之執行。然本件
    無法律變更導致不施以保安處分之情況，且所稱重新評估部
    分，因本件評估時，在法務部已於110年3月26日以法矯字第
    11006001760號函修正頒布「有無繼續施用毒品傾向評估標
    準紀錄表」、「有無繼續施用毒品傾向評估標準評分說明手
    冊」，足認本件確係適用修正後之評估標準進行評估，自無
    重新評估可言，是此部分抗告意旨，尚有誤解。　
五、綜上所述，本件檢察官聲請洵屬有據，原審依據新制評估標
    準及毒品危害防制條例第20條第2項後段之規定，裁定抗告
    人令入戒治處所強制戒治，經核其認事用法，並無違誤。抗
    告人執前事由提起本件抗告，為無理由，應予駁回。
據上論斷，應依刑事訴訟法第412條，裁定如主文。
中　　華　　民　　國　　111 　年　　3 　　月　　8 　　日
                  刑事第十九庭  審判長法　官  曾淑華
　　　　　　　　　                    法　官  許文章
　　　　　　　　　                    法　官  李殷君
以上正本證明與原本無異。
不得再抗告。
                                      書記官  周彧亘
中　　華　　民　　國　　111 　年　　3 　　月　　8 　　日